【裁判字號】    97,易,1494
【裁判日期】    971111
【裁判案由】    重利等
【裁判全文】
臺灣板橋地方法院刑事判決              97年度易字第1494號
公  訴  人  臺灣板橋地方法院檢察署檢察官
被      告  乙○○
            甲○○
上列被告因重利案件，經檢察官提起公訴（97年度偵字第10876
號），本院判決如下：
    主  文
乙○○共同犯重利罪，處有期徒刑肆月，如易科罰金以新臺幣壹
仟元折算壹日。
甲○○共同犯重利罪，處有期徒刑月，如易科罰金以新臺幣壹
仟元折算壹日。
乙○○被訴恐嚇危害安全部分無罪。
    事  實
一、乙○○係從事經營俗稱地下錢莊之業者，對外隱匿真實姓名
    自稱「林先生」，以在報紙刊登貸款廣告及聯絡電話號碼00
    000000號之方式招攬客戶，俟有因急迫而需舉債濟急之人告
    貸時，即乘機計以每借款新臺幣（下同）1 萬元，每期（十
    日為一期）利息為2000元（相當於月息60％）之重利，並預
    扣第一期利息，且須簽發借款二倍金額之本票及交付身分證
    件供作擔保等苛刻條件，藉以博取與原本顯不相當之重利牟
    利，其並自民國96年12月間起，以每次500 至800 元不等之
    代價，雇用同有上開犯意連絡之甲○○，陪同其向借款人催
    討債務。其後於97年1 月24日上午11時許，乘丙○○因急需
    用款見上開貸款廣告與其連絡告貸時，在臺北縣板橋市○○○路119 號4 樓丙○○住處，以上開重利條件，借款2 萬元
    予丙○○，並預扣第一期利息4000元，約定五期攤還，且由
    丙○○簽發借款二倍金額之4 萬元本票1 紙（票號為297772
    ）、書立保管契約書1 紙及交付丙○○之中華民國護照1 本
    供作擔保。嗣因丙○○至97年3 月26日無力再按期償付上開
    重利利息，遂報警處理，迨同日晚上7 時15分許，乙○○夥
    同甲○○前來丙○○上址住處，催討債務時，旋為據報在場
    埋伏之員警當場查獲，並自甲○○身上查扣得上開丙○○交
    付供擔保之本票1 紙、保管契約書1 紙及中華民國護照1 本
    等物，因而查悉上情。
二、案經丙○○訴由臺北縣政府警察局海山分局報請臺灣板橋地
    方法院檢察署檢察官偵查起訴。
    理  由
一、訊據被告甲○○對於上揭重利之犯罪事實供認不諱，被告乙○○則矢口否認有上揭重利之犯行，辯稱：伊僅係單純陪同
    甲○○前往將上開本票、保管契約書、護照等物返還給丙○○，並無與甲○○共同從事重利犯罪行為云云。經查：
    (一)被告乙○○、甲○○二人上開共犯重利行為之犯罪事實，
      業據告訴人丙○○於警詢、本院審理時指訴被害情節綦詳
      （見偵查卷29至34頁、本院97年10月24日審判筆錄，告訴
      人於警詢之陳述，被告二人均未爭執其證據能力，依刑事
      訴訟法第159 條之5 規定，得為證據），並經被告甲○○
      於警詢時供述：伊係自96年12月底開始受雇於乙○○，從
      事催討債務工作，每次乙○○付伊500 至800 元不等報酬
      ，伊不清楚97年1 月24日報紙借貸廣告係何人所刊登，但
      伊知乙○○是在放高利貸，是他個人在經營，借款利息大
      概是十天為一期，利息100 分至200 分之間，他都是以電
      話聯絡向債務人討債，討債時都自稱為「林先生」，為警
      查獲當日伊是與乙○○欲向丙○○收取尾款後，將借款抵
      押用的本票、保管契約書、護照還給丙○○等語屬實（見
      偵查卷24至28頁，被告乙○○對於被告甲○○此警詢之陳
      述，亦未曾爭執其證據能力，依刑事訴訟法第159 條之5
      規定，得為證據），並有臺北縣政府警察局海山分局搜索
      、扣押筆錄、告訴人領回上開護照之贓物認領保管單、告
      訴人匯款繳付利息之97年3 月5 日匯款申請書回條聯、被
      告乙○○刊登貸款廣告之聯合報97年1 月24日北縣廣告F6
      版、查獲現場照片等附卷、暨上開告訴人簽發之本票、保
      管契約書等扣案附卷可資佐證。
    (二)被告乙○○雖辯稱上情云云，且被告甲○○其後於偵查、
      審理時復翻異前詞附和被告乙○○上開辯詞，供稱其係重
      利貸款予告訴人之金主，上開貸款廣告及告訴人撥打告貸
      電話均係其所為，係其請乙○○幫忙云云。然查，被告乙○○於警詢時原辯稱係因告訴人在萬華賭博輸錢欠債簽發
      上開本票，伊並無97年1 月24日至告訴人住處借款給告訴
      人云云（見偵查卷15頁），然其後於本院審理則供稱其於
      97年1 月24日放款時有至告訴人住處辦理等語（見本院97
      年10月24日審判筆錄13至15頁），其參與本件重利情節前
      後說詞反覆不一，上開所辯已非無疑，況其與本院準備程
      序及審理時均供稱上開貸款廣告上之連絡電話係以其名義
      申辦，益見被告乙○○參與情節，非僅係於為警查獲時陪
      同被告甲○○前往告訴人住處而已。其次，被告甲○○雖
      於偵、審中翻異前詞附和被告乙○○上開辯詞，惟查被告
      甲○○於偵查中原係供稱：伊係經朋友介紹認識「林先生
      」，「林先生」見伊自鄉下來無工作，就幫伊介紹工作，
      工作內容是負責接聽電話貸款給他人，告訴人之上開本票
      、保管契約書、護照等物是告訴人借款時所簽發交付，是
      「林先生」交給伊的云云（見偵查卷68至69頁），然其後
      於本院審理時又改詞供稱：伊係金主，告訴人本件借款係
      伊借給他的，所以告訴人上開本票、保管契約書、護照等
      物在伊身上云云（見本院上開審判筆錄12頁），其附和被
      告乙○○之前後說詞亦反覆不一，況稽之被告甲○○於本
      院審理亦供稱：伊係剛退伍沒有工作，在家幫忙送貨等語
      （見本院上開審判筆錄13頁），其既無工作，何來資金從
      事重利放貸，益見其上開附和之詞顯不足採。此外，徵諸
      被告甲○○甫於96年7 月1 日退伍，此有其個人兵籍查詢
      資料在卷可參，且於告訴人借貸時年僅22歲，既無資金亦
      無社會工作經驗，如何能從事本件重利放貸行為，而被告
      乙○○則已係年滿31歲已有多年社會工作經驗之人，且被
      告乙○○於告訴人借貸放款、收取利息及催討債務時，均
      多次在場，上開借貸廣告之連絡電話亦係以其名義申辦，
      亦見被告乙○○顯有參與本件重利放款之主要行為，衡情
      應以被告甲○○上開於警詢時供述之情節，較為可採。是
      依上所述，被告乙○○上開所辯，應係卸責之詞，顯不足
      採。
    綜上所述，參互印證，本件事證已臻明確，被告二人上揭重
    利犯行均堪認定，應予依法論科。
二、核本件被告乙○○、甲○○上揭所為，均係犯刑法第344 條
    之重利罪。被告二人間就上開犯罪，有犯意聯絡及行為分擔
    ，為共同正犯。爰分別審酌被告二人從事參與本件重利放貸
    情節、不法得利、對社會及告訴人所生危害、所犯手段、共
    犯情節及犯罪後之態度等一切情狀，各量處如主文所示之刑
    ，並均諭知易科罰金之折算標準。至查扣之告訴人上開簽發
    供擔保之本票、保管契約書，於其償還債務後仍得向被告二
    人取回，均非被告二人犯罪所得之物，故依法不得沒收，附
    此敘明。
三、至公訴意旨另謂：被告乙○○因丙○○於97年3 月5 日償還
    4000元後，要求其返還護照、本票及保管契約書，詎其竟拒
    不歸還，另要求丙○○須清償本票之債權，且基於恐嚇之犯
    意，以加害生命、身體之事向丙○○恫稱：「坑你是剛好，
    好膽你不要還錢，不還看你會怎樣，最好都不要出門，被我
    遇到看你會不會怎樣」等語，使丙○○心生畏懼，致生危害
    於安全，因認被告乙○○另涉犯有刑法第305 條之恐嚇危害
    安全罪嫌云云。惟訊據被告乙○○堅決否認有上開恐嚇犯行
    ，且公訴意旨就被告乙○○此被訴犯行部分，僅有告訴人丙○○於警詢之證述為其論據，況經本院傳訊告訴人丙○○到
    庭證述時復翻異前詞改稱：被告乙○○只有跟伊說伊這樣讓
    他很難做，並未對伊恐嚇上述等語，是警察叫伊要說嚴重一
    點，這不是事實，被告二人均未對伊恐嚇等語（見本院上開
    審判筆錄7 頁）。按犯罪事實應依證據認定之，無證據不得
    認定其犯罪事實，刑事訴訟法第154 條第2 項定有明文，而
    所謂證據，係指足以證明被告確有犯罪行為之積極證據而言
    ，該項證據須適於為被告犯罪之證明者，始得採為斷罪之資
    料；再告訴人之告訴，係以使被告受刑事訴追為目的，是其
    陳述是否與事實相符，仍應調查其他證據以資審認（參照最
    高法院69年臺上字第4913號、52年臺上字第1300號等判例要
    旨）；又按認定犯罪事實所憑之證據，必須達於一般人均可
    得確信其為真實之程度，而無合理之懷疑存在時，始得據為
    被告有罪之認定，倘若犯罪事實之證明尚未達此一程度，仍
    有合理之懷疑存在，則應為被告有利之推定，仍不能遽為被
    告有罪之判斷，此亦為刑事訴訟法第154 條，犯罪事實應依
    證據認定之證據裁判原則，及因保障被告人權，無罪推定原
    則之所在（參見最高法院76年度臺上字第4986號判例、91年
    度臺上字第39號刑事判決等意旨）。是綜上所述，顯難認被
    告乙○○有上開恐嚇犯行，此外復查無其他積極證據足認被
    告確有本件被訴恐嚇之犯行，是依上規定及說明，本件此部
    分不能證明被告乙○○犯罪，自應另為無罪判決之諭知。
據上論斷，應依刑事訴訟法第299 條第1 項前段、第301 條第1
項，刑法第28條、第344 條、第41條第1 項前段，刑法施行法第
1 條之1，判決如主文。
本案經檢察官張慶林到庭執行職務
中    華    民    國    97    年    11    月    11    日
                    刑事第十一庭  法  官  彭  全  曄
以上正本證明與原本無異。
如不服本判決應於收受送達後十日內向本院提出上訴書狀，並應
敘述具體理由；其未敘述上訴理由者，應於上訴期間屆滿後二十
日內向本院補提理由書（均須按他造當事人之人數附繕本）「切
勿逕送上級法院」。
                                  書記官  林  怡  秀
中    華    民    國    97    年    11    月    11    日
附錄本案論罪科刑法條全文：
中華民國刑法第344條
乘他人急迫、輕率或無經驗貸以金錢或其他物品，而取得與原本
顯不相當之重利者，處1年以下有期徒刑、拘役或科或併科1千元
以下罰金。


司法院資訊處製作；財團法人民間司法改革基金會備份。
